臺灣高等法院臺南分院民事判決　九十三年度家上字第一三號　Ｊ
　　　上　訴　人　丙 ○ ○
　　　訴訟代理人　甲○○○
　　　被 上 訴人　乙 ○ ○.
　　　訴訟代理人　楊 偉 聖　　律師
右當事人間請求確認親子關係不存在事件，上訴人對於中華民國九十二年十一月二十
一日臺灣嘉義地方法院九十二年度親字第四二號第一審判決提起上訴，本院於九十三
年四月二十七日言詞辯論終結，判決如下：
    主    文
上訴駁回。
第二審訴訟費用由上訴人負擔。
    事    實
甲、上訴人方面：
一、聲明：(一)原判決廢棄。(二)確認被上訴人與陳為現間之父女關係不存在。(三)第一、
    　　　二審訴訟費用由被上訴人負擔。
二、陳述：除與原判決記載同者，茲引用外，另補稱略以：
（一）本件原審法院於準備程序時，已訊問證人：
    (一)證人甲○○○（上訴人之妻）證稱：「陳為現當初認領乙○○這件事，我知道
      。當初是因為乙○○的母親和我公公在一起，基於乙○○的母親要求，我公公
      認領乙○○，因為我公公和乙○○的母親有感情，所以我公公才認領乙○○，
  　　我公公是在民國七十六年間告訴我的。但是當時我公公有對我說，乙○○不是
  　  他親生的。至於我公公和乙○○的母親認識之事，我不知情。」
    (二)證人陳孟燕（被上訴人之姊）證稱：「媽媽和陳為現認識的事，我不知道。因
      為當時我沒有和媽媽住在一起。被上訴人出生時，和誰住一起，這我也不知道
      。我是直到民國七十八年，陳為現過世時，被上訴人有告訴我，她不是陳為現
      親生的，我有對我媽媽求證，我媽媽也說沒錯。當年乙○○確實有那麼對我講
      。」
    (三)證人陳秋絨（上訴人之姊）證稱：「父親和林寶秀認識時，這我不知道。我只
      知道，當時我父親和乙○○的母親因為住在一起久了，有了感情，所以才認領
      乙○○，但是我爸爸要過世時，有告訴我，乙○○不是他親生的。為何父親已
      經過世這麼久才提起告訴？因為現在為了我父親遺產的問題，所以現在才提起
      。」
　　上開證人之證言已足證被上訴人為林寶秀與第三人所生之非婚生子女，在上訴人
　　之父陳為現與林寶秀發生婚外情後，陳為現是應林寶秀之要求，而認領被上訴人
　　為子女。
（二）原審判決以：「除該非婚生子女或其生母外，縱為利害關係人，依我國民法之
      規定，應無否認生父認領之權利，則生父與該非婚生子女之父子關係已經因生
      父之認領而明確，即無從由生父之配偶以該非婚生子女與其生父無血緣關係以
      確認判決除去之（最高法院八十五年度台上字第二九六０號、八十七年台上字
      第二一八五號判決參照）是被告既已為原告之父陳為現認領，則被告與陳為現
      之父女關係已經因陳為現之認領而明確，即無從由生父之配偶或其他繼承人以
      該非婚生子女與其生父無血緣關係以確認判決除去之」云云。上訴人對於原審
      之判決理由，甚為不服；而該判決之依據僅為部份法界人士之法律見解，並非
      判例，且無拘束力。
三、證據：除引用於原審所提之證據外，請求再傳訊證人陳孟燕。
乙、被上訴人方面：
一、聲明：求為判決：(一)上訴駁回。(二)第二審訴訟費用由上訴人負擔。
二、陳述：與原判決記載同者，茲予以引用。
三、證據：引用於原審所提出之證據。
    理    由
一、本件上訴人起訴主張：上訴人為陳為現、陳邱丙之親生子，被上訴人則為案外人
　　林寶秀之非婚生女，於民國五十二年三月十二日被陳為現認領，惟實際上與上訴
　　人之父陳為現並無任何血緣關係。而上訴人之父親陳為現死亡後，遺有不動產尚
　　未辦理繼承。茲因被上訴人之被不實認領，影響上訴人及其他繼承人之權益，上
　　訴人有即受確認判決之法律上利益，爰請求確認被上訴人與陳為現間之父女關係
　　不存在。
二、被上訴人則以：上訴人主張其法律上不安之狀態係因被上訴人與陳為現間親子關
    係存否，影響他共有人之繼承權，且上訴人主張陳為現生前一再對家人表示被上
    訴人非其所親生。惟被上訴人生父陳為現於七十八年間死亡，迄今已有十四年，
    已逾民法第一千一百四十六條第二項規定「繼承回復請求權自知悉被侵害時起逾
    二年，自繼承開始時逾十年不行使而消滅。」；其次，陳為現去世後遺有嘉義市
    ○○○路五六二號五層樓房屋及基地，其繼承人在九十一年七月三十日就前開繼
    承標的出租時，約定租金收益按應繼分平均分配意旨。上訴人及證人陳秋絨均在
    協議書上親自簽名，被上訴人在該協議書上享有七分之一權利，乃本於陳為現認
    領行為使被上訴人依法視為婚生子女，而發生親子關係。又否認生父認領之權利
    ，因生父與該非婚生子女之父子關係已因生父之認領而明確，無從由第三人以該
    非婚生子女與其生父無血緣關係以確認判決除之等語置辯。
三、按民法第一千零六十三條第一項規定妻在婚姻關係存續中受胎而生之子女，推定
    為夫之婚生子女，係以該子女係由妻分娩為前提；如該子女非妻所生，自不受婚
　　生子女之推定，故同法第二項乃規定，受婚生推定之子女，如夫妻之一方能證明
　　妻非自夫受胎者，得於知悉子女出生之日起，一年內提起否認之訴，即係以否認
　　之訴，否認該由妻所生之子女為夫之婚生子女。倘妻無分娩之事實，僅於戶籍資
　　料上登載為夫妻之婚生子女，則權利義務受影響之第三人提起確認該親子關係不
　　存在之訴，應屬一般確認之訴。又按民事訴訟法第五百八十九條規定「就母再婚
　　後所生子女確定其父之訴」，解釋上即為確認身分之訴。而細繹本院二十三年上
　　字第三九七三號判例意旨，既明認非婚生子女經其生父撫育視為認領取得婚生子
　　女身分後，如其身分又為其生父所否認而有提起確認身分之訴之必要，可隨時就
　　親子身分關係提起確認之訴。亦見該確認身分之訴，所指者實為「確認親子關係
　　存在或不存在之訴。」，此與民法第一千零六十三條第二項專就「夫或妻提起否
　　認子女之訴」之規定，應有其區別。尚不得因有該民法第一千零六十三條之規定
　　，即剝奪受婚生推定之子女，得依前述說明，單獨提起「確認親子身分存否之訴
　　」之權利。原審未詳加研求，徒以上訴人之生父母，迄未依民法第一千零六十三
　　條規定提起否認子女之訴，遽認上訴人不得再為相反之主張，而為不利於上訴人
　　之論斷，已屬可議。其次，依修正民事訴訟法第二百四十七條第一、二項規定法
　　律關係基礎事實之存否不明，得提起確認之訴。所謂法律關係基礎事實就確認親
　　子身分存否之訴而言，即以親子關係之「親」、「子」間，是否有血統關係為其
　　基礎事實。最高法院九十年度台上字第一九七五號判決及九十二年度台上字第一
　　六四三號裁判要旨著有明文。本件上訴人以其繼承權利因被上訴人與陳為現之親
　　子關係存在與否而受有影響，而依民事訴訟法第二百四十七條提起本件確認之訴
　　，與法尚無不合，合先敘明。
四、又按「確認之訴非原告有即受確認判決之法律上利益者，不得提起。所謂即受確
    認判決之法律上利益，係指法律關係之存否不明確，原告主觀上認其在法律上之
    地位有不安之狀態存在，且此種不安之狀態，能以確認判決將之除去者而言，若
    縱經法院判決確認，亦不能除去其不安之狀態者，即難認有受確認判決之法律上
    利益。」最高法院五十二年台上字第一二四○號判例要旨著有明文；又按「民事
    訴訟法第二百四十七條所謂即受確認判決之法律上利益，係指因法律關係之存否
    不明確，致原告在私法上之地位有受侵害之危險，而此項危險得以對於被告之確
    認判決除去之者而言，故確認法律關係成立或不成立之訴，苟具備前開要件，即
    得謂有即受確認判決之法律上利益，縱其所求確認者為他人間之法律關係，亦非
    不得提起。」最高法院四十二年台上字第一○三一號判例要旨亦有明文。是本件
    首應審酌者為上訴人提起本件訴訟有無確認判決之法律上利益，查：
（一）本件有法律關係之存否不明確。
      查本件兩造間就被上訴人與訴外人陳為現間之親子關係存在與否發生爭執，即
      符此一要件。
（二）本件法律關係之不明確致上訴人在私法上之地位有受侵害之危險。
      查本件因被上訴人與訴外人陳為現親子關係之有無影響上訴人之繼承權，自有
      致上訴人之私法上之地位受有侵害之虞。
（三）本件上訴人前述私法上繼承權受侵害之危險有無以本件確認判決除去之可能？
    (一)按繼承權被侵害者，被害人或其法定代理人得請求回復之。前項回復請求權，
      自知悉被侵害之時起，二年間不行使而消滅；自繼承開始時起逾十年者亦同，
      民法第一一四六條訂有明文；又按繼承回復請求權，原係包括請求確認繼承人
      資格，及回復繼承標的之一切權利，此項請求權如因時效完成而消滅，其原有
      繼承權即已全部喪失，自應由表見繼承人取得其繼承權。最高法院四十年台上
      字第七三○號判例要旨亦有明文。
    (二)訴外人陳為現於七十八年二月十一日死亡，迄上訴人提起本件確認之訴之日已
      十四年有餘，為兩造所不爭執。
    (三)本件上訴人主張確認利益為「上訴人之父親陳為現於七十八年二月十一日死亡
      ，然尚有嘉義市○○段二０－六七、一四０土地二筆、嘉義市○○段三０一建
      號（建物門牌：嘉義市○○○路五六二號）房屋一棟，尚未辦理繼承。茲因被
      上訴人之被不實認領，影響原告及其他繼承人之權益，上訴人有即受確認判決
　　　之法律上利益，自得提起確認親子關係不存在之訴。」（原審卷第五四頁），
　　　從而上訴人本件確認被上訴人與陳為現間之親子關係不存在之訴，係為除去上
　　　訴人及其他繼承人之繼承權受侵害之危險。惟上訴人之繼承回復請求權既已逾
　　　除斥期間而不得行使，依前揭最高法院四十年台上字第七三○號判例要旨本件
　　　當事人間繼承權之狀態應已確定，上訴人繼承權受侵害之危險，不得以本件確
　　　認之訴之判決除去之。是本件上訴人顯無確認利益，其提起本訴於法未合，應
　　　予駁回。
五、又被上訴人拒絕接受血緣鑑定對本案判斷上是否有影響。即被上訴人不配合為血
　　緣鑑定，可否認上訴人之主張為正當而為上訴人勝訴之判決？實務上雖亦有肯定
　　之主張，惟按最高法院九十二年度台上字第二三七二號判決要旨：「民法第一千
　　零六十三條第一項規定，妻之受胎，係在婚姻關係存續中者，推定其所生子女為
　　婚生子女。同條第二項規定：前項推定，如夫妻之一方能證明妻非自夫受胎者，
　　得提起否認之訴。此項規定，係法律為補救婚生推定之弊，避免血統之混亂，致
　　有損於社會公益之目的，所賦予夫或妻之訴訟權。本件上訴人依民法第一千零六
　　十三條第二項規定提起否認子女之訴，並一再聲請命被上訴人為血緣鑑定。所謂
　　血緣鑑定，係從ＤＮＡ多對的染色體做多樣性之分析，其準確度可達百分之九九
　　點九九九，為眾所周知之事實。因此親子血緣關係之有無，必須有賴於ＤＮＡ之
　　鑑定，始能精確無誤。第一審法院命兩造為血緣鑑定雖為被上訴人所不願配合，
　　而上訴人亦未進一步為舉證，但關於否認子女之訴，依民事訴訟法第五百九十五
　　條第一項及第五百九十六條第一項準用同法第五百七十五條之一之規定，法院本
　　得斟酌當事人所未提出之事實，並應依職權調查證據。乃原審未遑依職權詳加調
　　查審認，遽以：上訴人就其主張之事實未能舉證以實其說，且事關人倫、血統之
　　親子關係，又無從適用民事訴訟法第三百四十五條之規定，逕認上訴人之主張為
　　真實等由，即為上訴人不利之判決，自有認定事實不憑證據之違法。」，即親子
　　血緣關係，事涉人倫，自不宜以訴訟法上舉證責任分配，推定血緣事實之真偽，
　　自應以否定說為當。從而，被上訴人雖拒絕接受血緣鑑定，亦不得因此之故遽為
　　被上訴人敗訴之判決，併此明。
六、綜上所述，本件上訴人請求確認被上訴人與陳為現間親子關係不存在，因無法律
    上之確認利益，為不足採，被上訴人抗辯尚屬可信。是則上訴人執此主張被上訴
    人與陳為現間親子關係不存在，自屬無據，應予駁回。從而原審所為上訴人敗訴
    之判決，所持理由雖與本院不同，但其結果並無二致，仍應予維持。上訴論旨指
    摘原判決不當，求予廢棄改判，應認為無理由。
七、又本件待證事實已臻明確，兩造其餘攻擊防禦方法及舉證，對判決之結果已不生
　　影響，爰不一一詳為審酌，附此敘明。
八、據上論結，本件上訴為無理由，依民事訴訟法第四百四十九條第二項、第七十八
    條，判決如主文。
中　　　華　　　民　　　國　　九十三　　年　　　五　　　月　　 十一　　 日
　　　　　　　　　　　　　　　　　　臺灣高等法院臺南分院民事第三庭
~B1審判長法官　林　　輝　　雄
~B2　　　法官　王　　明　　宏
~B3　　　法官　徐　　宏　　志
右為正本係照原本作成。
如對本判決上訴，須於判決送達後二十日內向本院提出上訴狀，其未表明上訴理由者
，應於上訴後二十日內向本院提出上訴理由書。
中　　　華　　　民　　　國　　九十三　　年　　　五　　　月　　 十三　　 日
~B法院書記官　陳　　昆　　陽
